【裁判字號】    98,消債更,45
【裁判日期】    980527
【裁判案由】    聲請更生
【裁判全文】
臺灣基隆地方法院民事裁定            98年度消債更字第45號
聲  請  人  甲○○
即  債務人              號4樓.
代  理  人  黃俊六律師
上列當事人因消費者債務清理事件聲請更生，本院裁定如下：
    主  文
債務人甲○○自中華民國98年5月27日17時起開始更生程序。命
司法事務官進行本件更生程序。
    理  由
一、按法院開始更生程序之裁定，應載明其年、月、日、時，並
    即時發生效力，消費者債務清理條例第45條第1項定有明文
    。又法院裁定開始更生或清算程序後，得命司法事務官進行
    更生或清算程序，必要時得選任律師、會計師或其他適當之
    自然人或法人一人為監督人或管理人，同條例第16條第1項
    亦有明文。
二、本件聲請意旨略以：債務人有不能清償債務之情，於本條例
    施行前，曾依銀行公會債務協商機制與金融機構成立協商，
    約定每月償還新臺幣（下同）27,884元，當時因有配偶吳淑
    貞幫忙分擔部分，所以勉強答應，自民國（下同）95年7 月
    27日起至96年5月13日止共11期，均按時繳納，但96年6月、
    7月兩期未繳，96年8月起至97年12月止共17期，每期只繳部
    分17,362元，因債務人之配偶於97年12月31日被資遣無收入
    ，無法幫忙繳款，自98年1月起至今完全無法繳納，也只好
    毀諾﹔此外，債務人每月之收入扣除每月依協商條件應清償
    之金額，亦無法維持最低基本生活。又債務人之無擔保或無
    優先權之債務總額未逾1,200萬元，復未經法院裁定開始清
    算程序或宣告破產云云。
三、按本條例第151條第6項準用第5項之規定，債務人前曾依銀
    行公會債務協商機制與金融機構成立協商者，固須有不可歸
    責於己致履行顯有重大困難之事由，始得聲請更生或清算，
    惟此處之「不可歸責之事由」，難以一概而論，應視情形而
    分別以觀。蓋本條例施行前，債務人依銀行公會債務協商機
    制與金融機構成立協商之當時，並無本條例可供作為後盾，
    且債務人亦無法預期嗣後將制定本條例，故債務人僅有接受
    或不接受金融機構所提出之還款方案，如不接受，則又回復
    以往高利率之循環惡夢，此外亦無其他更生或清算程序可供
    選擇，是以在債務人無任何籌碼可供談判之情形下，幾無選
    擇之自由，而金融機構亦因當時僅有此一協商機制可供債務
    人選擇，故於協商之時，往往僅顧自身債權之受償，完全未
    慮及債務人之經濟狀況，逕自提出過於嚴苛，甚至超出債務
    人之經濟能力可得負擔之協商條件，是以債務人被迫答應其
    所無法負擔之協商條件者，比比皆是。反之，本條例施行後
    之債務協商，債務人尚有更生或清算程序可供選擇，而金融
    機構亦因忌憚債務人選擇更生或清算程序，故於協商時，立
    場不致於太過堅持，是以債務人幾均可爭取有利且可負擔之
    協商方案。準此，二者之協商背景既有如此之差異，則債務
    人於前依銀行公會債務協商機制成立協商者，判斷其是否有
    「不可歸責之事由」時，自應採取較寬鬆之解釋，認為凡是
    客觀上債務人之支出增多，或收入、收益減少，非其成立協
    商時所能預期，又如協商成立時所定之條件過苛，超越債務
    人之負擔能力而客觀上履行不能，或雖未超過債務人之所得
    ，然留與債務人使用之資金過少，使債務人無法維持其基本
    生活者，均可認係不可歸責於債務人之事由。
四、經查：債務人主張其於95年5月30日與安泰銀行依銀行公會
    債務協商機制成立協商，並約定就協商當時所負之債務總額
    1,955,208元，分80期，利率百分之4，每月償還27,884元，
    而債務人於協商成立後，依約履行至97年12月等情，固據提
    出協議書暨無擔保債務還款計劃、存摺轉帳明細、交易明細
    表郵政劃撥儲金存款收據等件影本為證，惟自96年8月後，
    債務人係逐一清償各家債權銀行之債務，此一清償方法顯與
    協議書上所載，由債務人向最大債權銀行即安泰銀行繳款，
    再由安泰銀行按各債權金額比例撥付各債權銀行之清償方式
    顯然不同，加以債務人依協議書上所載之還款條件，係每月
    償還27,884元，亦與債務人自96年8月以後每月償還之金額
    為17,362元有所不同，且債務人亦未提出任何與安泰銀行協
    議變更債務清償方案之書面證明﹔再參以債務人所提出配偶
    之建華銀行存摺內頁明細，於96年5月14日轉帳27,899元，
    之後即未再有任何轉帳紀錄，則債務人應僅依約履行至96年
    5 月，之後即未再履約而毀棄協商之承諾，是以債務人稱於
    協商成立後，係依約履行至97年12月為止，並不足採。準此
    ，債務人之毀諾時點既為96年6月間，則債務人主張因配偶
    於97年12月31日遭資遣無收入，無法幫忙繳款始導致債務人
    毀諾等情，自不足採。惟依債務人所提出95年度綜合所得稅
    各類所得資料清單，債務人95年之收入總額302,400元，平
    均每月收入為25,200元，顯然不足負擔依協商條件每月應清
    償之金額27,884元，而債務人之配偶雖有工作收入，惟平均
    每月僅約35,222元，且其自身亦負有債務，每月須償還
    18,204 元，此亦有債務人所提出配偶之95年度綜合所得稅
    各類所得資料清單、協議書暨無擔保債務還款計劃在卷可稽
    ，堪認債務人之配偶亦無足夠之資力可協助債務人清償債務
    。從而，
    本件衡情應係安泰銀行僅考量其債權數額之清償而未慮及債
    務人經濟能力之非可歸責於債務人之事由所致，且此亦不因
    協商當時是否即已存在而有所不同。又債務人名下並無任動
    產或不動產，每月薪資收入為25,200元，而所負之債務總額
    為1,581,864元，堪認債務人確有不能清償債務之情。此外
    ，本件又查無債務人有消費者債務清理條例第6條第3項、第
    8條或第46條各款所定駁回更生聲請之事由存在，則債務人
    聲請更生，為有依據，應予准許，並命司法事務官進行本件
    更生程序，爰裁定如主文。
中    華    民    國    98    年    5     月    27    日
                  民事庭法  官  徐世禎
以上正本係照原本作成。
本件裁定不得抗告。
本裁定已於98年5月27日17時公告。
中    華    民    國    98    年    5     月    27    日
                        書記官  周素秋


司法院資訊處製作；財團法人民間司法改革基金會備份。
